ACORDAO-COMPLETO-2522124

ACÓRDÃO 3589/2022 ATA 21/2022 - PRIMEIRA CÂMARA

VISTOS, relatados e discutidos estes autos de tomada de contas especial instaurada pelo Fundo Nacional Saúde em razão da omissão no dever de prestar contas da aplicação dos recursos repassados à Associação de Pais e Amigos dos Excepcionais do município de Mossoró/RN (Apae Mossoró) , no âmbito do convênio 23777/2011 (Siafi 757026) .
ACORDAM os ministros do Tribunal de Contas da União, reunidos em sessão da 1ª Câmara, ante as razões expostas pelo relator, em:
9.1. julgar regulares com ressalva as contas do Sr. Abraão Dutra Dantas e da Associação de Pais e Amigos dos Excepcionais do município de Mossoró/RN (Apae Mossoró) , dando-lhes quitação, com fundamento nos arts. 1º, I, 16, II, 18 e 23, II, da Lei 8.443/1992, c/ os arts. 1º, 208 e 214, II, do RI/TCU;
9.2. enviar cópia deste acórdão ao Fundo Nacional de Saúde, à Associação de Pais e Amigos dos Excepcionais do município de Mossoró/RN (Apae Mossoró) e ao Sr. Abraão Dutra Dantas;
9.3. informar aos interessados que o inteiro teor da presente deliberação estará disponível para consulta no dia seguinte à sua oficialização, no endereço www.tcu.gov.br/acordaos.

TOMADA DE CONTAS ESPECIAL instaurada em razão de omissão no dever de prestar contas de convênio que teve por objeto Aquisição de equipamento e material permanente para unidade de atenção especializada em saúde.

Primeira Câmara

Fundo Nacional de Saúde - Ministério da Saúde.

3. Interessados/Responsáveis:
3.1. Responsáveis: Abraão Dutra Dantas (XXX.728.544-XX); Associação de Pais e Amigos dos Excepcionais (08.287.336/0001-99).

13.1. Ministros presentes: Walton Alencar Rodrigues (Presidente), Benjamin Zymler, Vital do Rêgo e Jorge Oliveira.
13.2. Ministros-Substitutos presentes: Augusto Sherman Cavalcanti e Weder de Oliveira (Relator).

WEDER DE OLIVEIRA

Reproduzo, com ajustes de forma, a instrução elaborada pela Secretaria de Controle Externo de Tomada de Contas Especial (Secex-TCE) , inserta à peça 113 dos presentes autos:
"INTRODUÇÃO
1.	Cuidam os autos de tomada de contas especial instaurada pelo Fundo Nacional de Saúde-MS, em desfavor de Abraão Dutra Dantas (CPF: XXX.728.544-XX) e da Associação de Pais e Amigos dos Excepcionais (Apae Mossoró, CNPJ: 08.287.336/0001-99) , em razão da omissão no dever de prestar contas do Convênio 23777/2011, registro Siafi 757026 (peça 4) , firmado entre o Ministério da Saúde e a Associação de Pais e Amigos dos Excepcionais, e que tinha por objeto o instrumento descrito como 'Aquisição de Equipamento e Material Permanente para Unidade de Atenção Especializada em Saúde'.
HISTÓRICO
2.	Em 17/10/2019, com fundamento na IN/TCU 71/2012, alterada pela IN/TCU 76/2016 e DN/TCU 155/2016, o dirigente do Fundo Nacional de Saúde - MS autorizou a instauração da tomada de contas especial (peça 45) . O processo foi registrado no sistema e-TCE com o número 14/2019.
3.	O Convênio 23777/2011, registro Siafi 757026, foi firmado no valor de R$ 116.361,80, sendo integralmente à conta do concedente, sem contrapartida do convenente. Teve vigência de 27/12/2011 a 23/5/2017, com prazo para apresentação da prestação de contas em 22/6/2017. Os repasses efetivos da União totalizaram R$ 116.361,80 (peça 36) .
4.	Não houve prestação de contas. Houve uma visita realizada durante o período de vigência do convênio, conforme peça 11.
5.	O fundamento para a instauração da Tomada de Contas Especial, conforme consignado na matriz de responsabilização elaborada pelo tomador de contas, foi a constatação da seguinte irregularidade:
'Omitir a prestação de Contas, onde deveria ter apresentado a Prestação de Contas. Não aplicar recursos transferidos no mercado financeiro, o qual deveria ter sido aplicado'.
6.	Os responsáveis arrolados na fase interna foram devidamente comunicados e, diante da ausência de justificativas suficientes para elidir a irregularidade e da não devolução dos recursos, instaurou-se a tomada de contas especial.
7.	No relatório completo do tomador de contas especial 214/2019 (peça 65) , o tomador de contas concluiu que o prejuízo importaria no valor original de R$ 116.361,80, imputando-se a responsabilidade a Abraão Dutra Dantas, Presidente, no período de 2/1/2017 a 2/1/2020, na condição de gestor dos recursos, e à Associação de Pais e Amigos dos Excepcionais, na condição de convenente. 
8.	Em 18/6/2020, a Controladoria-Geral da União emitiu o relatório de auditoria 14/2019 (peça 68) , em concordância com o relatório do tomador de contas. O certificado de auditoria 14/2019 e o parecer do dirigente do órgão de controle interno concluíram pela irregularidade das presentes contas (peças 69 e 70) .
9.	Em 14/7/2020, o ministro responsável pela área atestou haver tomado conhecimento das conclusões contidas no relatório e certificado de auditoria, bem como do parecer conclusivo do dirigente do órgão de controle interno, manifestando-se pela irregularidade das contas, e determinou o encaminhamento do processo ao Tribunal de Contas da União (peça 71) .
10.	Na instrução inicial (peça 74) , analisando-se os documentos nos autos, concluiu-se pela necessidade de realização de citação e audiência para as seguintes irregularidades:
10.1.	Irregularidade 1: não comprovação da boa e regular aplicação dos recursos federais repassados à Associação de Pais e Amigos dos Excepcionais, em face da omissão no dever de prestar contas dos valores transferidos, no âmbito do Convênio 23777/2011 (Siafi/Siconv 757026) , descrito como 'Aquisição de Equipamento e Material Permanente para Unidade de Atenção Especializada em Saúde', no período de 27/12/2011 a 23/5/2017, cujo prazo encerrou-se em 22/6/2017.
10.1.1.	Evidências da irregularidade: documentos técnicos presentes nas peças 4, 15, 30, 34, 49 e 50.
10.1.2.	Normas infringidas: Constituição da República (art. 70, parágrafo único) , Decreto lei 200/1967 (art. 93) , Decreto 93.872/1986 (artigos 66, 145 e 148) , Portaria Interministerial MP/MF/CGU 127/2008 (artigos 56 a 60) , e Cláusula Décima, do Termo de Convênio 23777/2011 (Siafi/Siconv 757026) .
10.1.3.	Débito relacionado aos responsáveis Associação de Pais e Amigos dos Excepcionais (CNPJ: 08.287.336/0001-99) e Abraão Dutra Dantas (CPF: XXX.728.544-XX) :
	Data de ocorrência
	Valor histórico (R$) 

	7/10/2014
	116.361,80

10.1.4.	Cofre credor: Fundo Nacional de Saúde - MS.
10.1.5.	Responsável: Associação de Pais e Amigos dos Excepcionais (CNPJ: 08.287.336/0001-99) .
10.1.5.1.	Conduta: não demonstrar a boa e regular aplicação dos recursos federais recebidos e geridos por meio do instrumento em questão, no período de 27/12/2011 a 23/5/2017, em face da omissão na prestação de contas, cujo prazo encerrou-se em 22/6/2017.
10.1.5.2.	Nexo de causalidade: a conduta descrita impediu o estabelecimento do nexo causal entre as possíveis despesas efetuadas com os recursos recebidos, no âmbito do instrumento em questão, no período de 27/12/2011 a 23/5/2017.
10.1.5.3.	Culpabilidade: não há excludentes de ilicitude, de culpabilidade e de punibilidade; é razoável supor que o administrador responsável pela pessoa jurídica tinha consciência da ilicitude de sua conduta; era exigível conduta diversa da praticada, qual seja, desincumbir-se do seu dever por meio da apresentação da prestação de contas no prazo e forma devidos.
10.1.6.	Responsável: Abraão Dutra Dantas (CPF: XXX.728.544-XX) .
10.1.6.1.	Conduta: não demonstrar a boa e regular aplicação dos recursos federais recebidos e geridos por meio do instrumento em questão, no período de 27/12/2011 a 23/5/2017, em face da omissão na prestação de contas, cujo prazo encerrou-se em 22/6/2017.
10.1.6.2.	Nexo de causalidade: a conduta descrita impediu o estabelecimento do nexo causal entre as possíveis despesas efetuadas com os recursos recebidos, no âmbito do instrumento em questão, no período de 27/12/2011 a 23/5/2017.
10.1.6.3.	Culpabilidade: não há excludentes de ilicitude, de culpabilidade e de punibilidade; é razoável supor que o responsável tinha consciência da ilicitude de sua conduta; era exigível conduta diversa da praticada, qual seja, desincumbir-se do seu dever por meio da apresentação da prestação de contas no prazo e forma devidos. 
10.1.7.	Encaminhamento: citação.
10.2.	Irregularidade 2: não cumprimento do prazo originalmente estipulado para prestação de contas do Convênio 23777/2011 (Siafi/Siconv 757026) , descrito como 'Aquisição de Equipamento e Material Permanente para Unidade de Atenção Especializada em Saúde', cujo prazo encerrou-se em 22/6/2017.
10.2.1.	Evidências da irregularidade: documentos técnicos presentes nas peças 4, 42, 43, 44, 45, 49, 50, 51, 58, 62 e 63.
10.2.2.	Normas infringidas: Constituição da República (art. 70, parágrafo único) , Decreto lei 200/1967 (art. 93) , Decreto 93.872/1986 (artigos 66, 145 e 148) , Portaria Interministerial MP/MF/CGU n° 127/2008 (artigos 56 a 60) , e Cláusula Décima, do Termo de Convênio 23777/2011 (Siafi/Siconv 757026) .
10.2.3.	Responsável: Abraão Dutra Dantas (CPF: XXX.728.544-XX) .
10.2.3.1.	Conduta: descumprir o prazo originalmente estipulado para prestação de contas dos recursos federais recebidos à conta do instrumento em questão, o qual se encerrou em 22/6/2017.
10.2.3.2.	Nexo de causalidade: a conduta descrita impediu o estabelecimento do nexo causal entre as possíveis despesas efetuadas com os recursos recebidos, no âmbito do instrumento em questão, no período de 27/12/2011 a 23/5/2017.
10.2.3.3.	Culpabilidade: não há excludentes de ilicitude, de culpabilidade e de punibilidade; é razoável supor que o responsável tinha consciência da ilicitude de sua conduta; era exigível conduta diversa da praticada, qual seja, desincumbir-se do seu dever por meio da apresentação da prestação de contas no prazo e forma devidos.
10.2.4.	Encaminhamento: audiência.
11.	Em cumprimento ao pronunciamento da unidade (peça 75) , foram efetuadas citação e audiência dos responsáveis, nos moldes adiante:
a)	 Abraão Dutra Dantas - promovida a citação e audiência do responsável, conforme delineado adiante:
Comunicação: Ofício 44727/2020-TCU/Seproc (peça 79) 
Data da Expedição: 1º/9/2020
Data da Ciência: 22/9/2020 (peça 80) 
Nome da Recebedora: Aline Medeiros
Observação: Ofício enviado para o endereço do responsável, conforme pesquisa na base de dados no sistema da Receita Federal, custodiada pelo TCU (peça 77) .
Fim do prazo para a defesa: 7/10/2020
b)	 Associação de Pais e Amigos dos Excepcionais - promovida a citação do responsável, conforme delineado adiante:
Comunicação: Ofício 44726/2020-TCU/Seproc (peça 78) 
Data da Expedição: 1º/9/2020
Data da Ciência: não houve (Endereço insuficiente) - peça 81
Observação: Ofício enviado para o endereço do responsável, conforme pesquisa na base de dados no sistema da Receita Federal, custodiada pelo TCU (peça 76) .
12.	Conforme Despacho de Conclusão das Comunicações Processuais (peça 106) , as providências inerentes às comunicações processuais teriam sido concluídas.
13.	Transcorrido o prazo regimental, o responsável Abraão Dutra Dantas permaneceu silente, devendo ser considerado revel, nos termos do art. 12, § 3º, da Lei 8.443/1992.
14.	Por outro lado, a Associação de Pais e Amigos dos Excepcionais (Apae Mossoró) , por procurador, ainda que não tenha sido formalmente citada, veio aos autos e apresentou alegações de defesa, conforme documentos acostados às peças 89 a 105.
ANÁLISE DOS PRESSUPOSTOS DE PROCEDIBILIDADE DA IN/TCU 71/2012
Avaliação de Viabilidade do Exercício do Contraditório e Ampla Defesa
15.	Verifica-se que não houve o transcurso de mais de dez anos desde o fato gerador sem que tenha havido a notificação dos responsáveis pela autoridade administrativa federal competente (art. 6º, inciso II, c/c art. 19, da IN/TCU 71/2012, modificada pela IN/TCU 76/2016) , uma vez que o fato gerador da irregularidade sancionada ocorreu em 23/6/2017, e os responsáveis foram notificados sobre a irregularidade, pela autoridade administrativa competente, conforme abaixo:
15.1.	Abraão Dutra Dantas, por meio do edital acostado à peça 14, publicado em 5/12/2018; e
15.2.	Associação de Pais e Amigos dos Excepcionais, por meio do ofício acostado à peça 18, recebido em 5/12/2018, conforme AR (peça 24) .
Valor de Constituição da TCE
16.	Verifica-se, ainda, que o valor atualizado do débito apurado (sem juros) , em 1º/1/2017, é de R$ 139.238,53, portanto, superior ao limite mínimo de R$ 100.000,00, na forma estabelecida conforme os arts. 6º, inciso I, e 19, da IN/TCU 71/2012, modificada pela IN/TCU 76/2016.
OUTROS PROCESSOS/DÉBITOS NOS SISTEMAS DO TCU COM OS MESMOS RESPONSÁVEIS
17.	Informa-se que não foi encontrado débito imputável aos responsáveis em outros processos no Tribunal.
18.	A tomada de contas especial está, assim, devidamente constituída e em condição de ser instruída.
EXAME TÉCNICO
Da validade das notificações:
19.	Preliminarmente, cumpre tecer breves considerações sobre a forma como são realizadas as comunicações processuais no TCU. A esse respeito, destacam-se o art. 179, do Regimento Interno do TCU (Resolução 155, de 4/12/2002) e o art. 4º, inciso III, § 1º, da Resolução TCU 170, de 30 de junho de 2004, in verbis:
'Art. 179. A citação, a audiência ou a notificação, bem como a comunicação de diligência, far se-ão:
I - mediante ciência da parte, efetivada por servidor designado, por meio eletrônico, fac-símile, telegrama ou qualquer outra forma, desde que fique confirmada inequivocamente a entrega da comunicação ao destinatário;
II - mediante carta registrada, com aviso de recebimento que comprove a entrega no endereço do destinatário;
III - por edital publicado no Diário Oficial da União, quando o seu destinatário não for localizado;
 (...) 
Art. 3º As comunicações serão dirigidas ao responsável, ou ao interessado, ou ao dirigente de órgão ou entidade, ou ao representante legal ou ao procurador constituído nos autos, com poderes expressos no mandato para esse fim, por meio de:
I - correio eletrônico, fac-símile ou telegrama;
II - servidor designado;
III - carta registrada, com aviso de recebimento;
IV - edital publicado no Diário Oficial da União, quando o seu destinatário não for localizado, nas hipóteses em que seja necessário o exercício de defesa.
Art. 4º. Consideram-se entregues as comunicações:
I - efetivadas conforme disposto nos incisos I e II do artigo anterior, mediante confirmação da ciência do destinatário;
II - realizadas na forma prevista no inciso III do artigo anterior, com o retorno do aviso de recebimento, entregue comprovadamente no endereço do destinatário;
III - na data de publicação do edital no Diário Oficial da União, quando realizadas na forma prevista no inciso IV do artigo anterior.
§ 1º O endereço do destinatário deverá ser previamente confirmado mediante consulta aos sistemas disponíveis ao Tribunal ou a outros meios de informação, a qual deverá ser juntada ao respectivo processo.
 (...) '.
20.	Bem se vê, portanto, que a validade da citação via postal não depende de que o aviso de recebimento seja assinado pelo próprio destinatário da comunicação, o que dispensa, no caso em tela, a entrega do AR em 'mãos próprias'. A exigência da norma é no sentido de o Tribunal verificar se a correspondência foi entregue no endereço correto, residindo aqui a necessidade de certeza inequívoca.
21.	Não é outra a orientação da jurisprudência do TCU, conforme se verifica dos julgados a seguir transcritos:
'São válidas as comunicações processuais entregues, mediante carta registrada, no endereço correto do responsável, não havendo necessidade de que o recebimento seja feito por ele próprio ' (Acórdão 3648/2013-TCU-Segunda Câmara, Relator Min. José Jorge) ;
'É prescindível a entrega pessoal das comunicações pelo TCU, razão pela qual não há necessidade de que o aviso de recebimento seja assinado pelo próprio destinatário. Entregando se a correspondência no endereço correto do destinatário, presume-se o recebimento da citação' (Acórdão 1019/2008-TCU-Plenário, Relator Min. Benjamin Zymler) ;
'As comunicações do TCU, inclusive as citações, deverão ser realizadas mediante Aviso de Recebimento - AR, via Empresa Brasileira de Correios e Telégrafos, bastando para sua validade que se demonstre que a correspondência foi entregue no endereço correto' (Acórdão 1526/2007-TCU-Plenário, Relator Min. Aroldo Cedraz) .
22.	A validade do critério de comunicação processual do TCU foi referendada pelo Supremo Tribunal Federal, nos termos do julgamento do MS-AgR 25.816/DF, por meio do qual se afirmou a desnecessidade da ciência pessoal do interessado, entendendo-se suficiente a comprovação da entrega do 'AR' no endereço do destinatário:
'Ementa: agravo regimental. Mandado de segurança. Desnecessidade de intimação pessoal das decisões do tribunal de contas da união. art. 179 do regimento interno do TCU. Intimação do ato impugnado por carta registrada, iniciado o prazo do art. 18 da lei nº 1.533/51 da data constante do aviso de recebimento. Decadência reconhecida. Agravo improvido.
O envio de carta registrada com aviso de recebimento está expressamente enumerado entre os meios de comunicação de que dispõe o Tribunal de Contas da União para proceder às suas intimações.
O inciso II do art. 179 do Regimento Interno do TCU é claro ao exigir apenas a comprovação da entrega no endereço do destinatário, bastando o aviso de recebimento simples'.
Da citação e da audiência.
23.	O responsável Abraão Dutra Dantas tomou ciência do ofício que lhe foi remetido, conforme documentos constantes das peças 79 e 80. Já a Associação de Pais e Amigos dos Excepcionais (Apae Mossoró) , não foi regularmente citada, como se vê nas peças 78 e 81. Entretanto, aconteceu que a referida entidade apresentou alegações de defesa, conforme documentação integrante às peças 89 a 105, suprindo, com sua manifestação nos autos, a irregularidade da citação. O sr. Abraão, apesar de ter atuado como representante da Apae, nas alegações de defesa, não se manifestou por si mesmo, incorrendo em revelia, no que diz respeito à sua citação e à sua audiência.
24.	Eles foram citados em decorrência da não comprovação da boa e regular aplicação dos recursos federais repassados a¿ Apae, em face da omissão no dever de prestar contas dos valores transferidos, no âmbito do Convênio 23777/2011 (Siafi/Siconv 757026) .
25.	O Sr. Abraão, de forma exclusiva, foi chamado em audiência pelo não cumprimento do prazo originalmente estipulado para prestação de contas do Convênio 23777/2011 (Siafi/Siconv 757026) .
Da revelia do responsável Abraão Dutra Dantas.
26.	Nos processos do TCU, a revelia não leva à presunção de que seriam verdadeiras todas as imputações levantadas contra os responsáveis, diferentemente do que ocorre no processo civil, em que a revelia do réu opera a presunção da verdade dos fatos narrados pelo autor (Acórdão 1009/2018-TCU-Plenário, Relator Min. Bruno Dantas; 2369/2013 - TCU - Plenário, Relator Min. Benjamin Zymler e 2449/2013 - TCU - Plenário, Relator Min. Benjamin Zymler) . Dessa forma, a avaliação da responsabilidade do agente não pode prescindir da prova existente no processo ou para ele carreada. 
27.	Ao não apresentar sua defesa, o responsável deixou de produzir prova da regular aplicação dos recursos sob sua responsabilidade, em afronta às normas que impõem, aos gestores públicos, a obrigação legal de, sempre que demandados pelos órgãos de controle, apresentar os documentos que demonstrem a correta utilização das verbas públicas, a exemplo do contido no art. 93, do Decreto Lei 200/1967: 'Quem quer que utilize dinheiros públicos terá de justificar seu bom e regular emprego na conformidade das leis, regulamentos e normas emanadas das autoridades administrativas competentes.'
28.	Mesmo as alegações de defesa e as razões de justificativa não sendo apresentadas, considerando o princípio da verdade real que rege esta Corte, procurou-se buscar, em manifestações do responsável, na fase interna desta Tomada de Contas Especial, se havia algum argumento que pudesse ser aproveitado a seu favor, o que não se verificou.
29.	Em se tratando de processo em que a parte interessada não se manifestou acerca das irregularidades imputadas, não há elementos para que se possa efetivamente aferir e reconhecer a ocorrência de boa-fé na conduta do responsável, podendo este Tribunal, desde logo, proferir o julgamento de mérito pela irregularidade das contas, conforme os termos dos §§ 2º e 6º do art. 202 do Regimento Interno do TCU (Acórdão 2064/2011-TCU-Primeira Câmara, Relator Min. Ubiratan Aguiar, 6.182/2011-TCU-1ª Câmara, Relator Min. Weder de Oliveira, 4.072/2010-TCU-1ª Câmara, Relator Min. Valmir Campelo, 1.189/2009-TCU-1ª Câmara, Relator Min. Marcos Bemquerer, e 731/2008-TCU-Plenário, Relator Min. Aroldo Cedraz) .
30.	Dessa forma, o responsável Abraão Dutra Dantas deve ser considerado revel, nos termos do art. 12, § 3º, da Lei 8.443/1992, devendo as contas serem julgadas irregulares e aplicando-lhe a multa prevista no art. 58, inciso I, da Lei 8.443/1992.
Das alegações de defesa da Associação de Pais e Amigos dos Excepcionais.
31.	De início, a Apae Mossoró declarou que o sr. Abraão Dutra Dantas assumiu a gestão da Apae em 2017, o que o afastaria da gestão do convênio em apreço (peça 89, p. 2) .
32.	Informou, a entidade, desconhecer a existência desse convênio, pactuado em 2014, e dos valores creditados, cuja aplicação não foi justificada, por ser desconhecido esse crédito. Feita a recuperação histórica da ocorrência, a entidade apurou que os recursos não foram utilizados, por terem sido considerados insuficientes para o atingimento dos objetivos do convênio. Assim, após esses esclarecimentos, a entidade promoveu a devolução dos valores, ao Ministério da Saúde, com o fito de regularizar a prestação de contas, após desbloqueio das contas que teriam sido bloqueadas judicialmente de forma equivocada (peça 89, p. 2) .
33.	Promovida a devolução dos recursos, a Apae Mossoró entende estar ela e o sr. Abraão Dutra Dantas adimplentes com o Ministério da Saúde e com o Fundo Nacional de Saúde, e também com o Tribunal de Contas da União, razão pela qual se colocou à disposição para atender a qualquer questionamento do TCU, e solicitou o recebimento da defesa e dos documentos que a acompanham, a afastar qualquer mácula associada a ela e ao gestor mencionado. Acaso haja entendimento diverso, solicitou prazo para esclarecimentos, para evitar prática de atos tidos como desnecessários, que venham a prejudicá-la ou ao seu atual gestor (peça 89, p. 3) .
34.	Foram juntados, em anexo às alegações de defesa, cópia da Ata da Assembleia Ordinária, para eleição da Diretoria Executiva, Conselho de Administração e Conselho Fiscal da Apae Mossoró, triênio 2017/2019, realizada em 4/11/2016, ocasião em que o Sr. Abraão Dutra Dantas foi eleito presidente da instituição (peças 93 e 92) ; cópia da procuração da entidade (peça 91) ; cópia do documento de identificação do sr. Abraão (peça 94) ; cópia da Ata de reunião da Assembleia Geral Ordinária, para posse da nova Diretoria da Apae Mossoró, do período de 2/1/2017 a 30/12/2019 (peça 95 e 96) ; cópia de peças da execução fiscal 0800323-46.2019.4.05.8401 (peças 99 e 100) ; cópia de recolhimento de valores, via Guia de Recolhimento da União, nos valores de R$ 21,73, em 19/6/2020 (peças 101 e 102) , R$ 143.013,06, em 19/6/2020 (peças 103 e 104) ; e cópia do extrato da conta do convênio, indicando o débito dos referidos valores (peça 105) .
35.	Posteriormente, a Apae Mossoró repetiu a juntada de comprovante de recolhimento dos valores de R$ 21,73 (peça 109) e R$ 143.013,06 (peça 108) . Acrescentou, porém, comprovante de recolhimento de valor de R$ 12.009,78, em 27/10/2020 (peça 110) .
Análise 
36.	Quanto à ilegitimidade passiva do dirigente Abraão Dutra Dantas (item 31) , registre-se que o convênio foi vigente de 27/11/2011 a 23/5/2017, nos termos previstos na Cláusula Oitava, do Termo de convênio (peça 4, p. 10) , e em decorrência de quatro termos aditivos, que prorrogaram a vigência até o termo final indicado (peça 4, p. 20-21; p. 22-23; p. 24-25; e p. 26-27) . Tomando-se o termo final de vigência acima indicado, e considerando que o prazo para apresentação da prestação de contas do convênio e a obrigação de devolução do saldo deveria ter ocorrido em até trinta dias após o término da vigência do convênio (termo de convênio, Cláusula Segunda, item II, Regra 2.13, peça 4, p. 4; Cláusula Décima, peça 4, p. 11) , o convenente teve, até 22/6/2017, paras as duas providências citadas, mas não o fez.
36.1.	Assim sendo, era sim, de responsabilidade do sr. Abraão Dutra Dantas, o dever de encaminhar a prestação de contas do convênio, considerando que o prazo para o fazer expirou em sua administração, iniciada em 2/1/2017 (cf. item 34 acima) , o que implica na rejeição dessas alegações de defesa.
37.	Quanto às alegações do desconhecimento da existência desse convênio e dos valores creditados pela entidade (item 32) , anote-se que não são cabíveis, observando-se que, desde 2018, correspondências vinham sendo encaminhadas à entidade, cobrando a execução do convênio, a prestação de contas e a devolução dos recursos (peças 12 a 29) , sendo inafastável ter a entidade desconhecimento de sua inadimplência com a União, no que se refere ao ajuste em comento, motivo pelo qual também rejeitam-se tais alegações de defesa.
38.	Por outro lado, verifica-se, de fato, com suporte nos documentos apresentados, e no demonstrativo de débito, elaborado a partir das parcelas de crédito comprovadas pela defendente (peça 112) , que a Apae Mossoró recolheu, aos cofres da União, o valor do débito corrigido monetariamente, extinguindo-se o débito objeto desta TCE.
39.	Por último, considerando o princípio da oportunidade, não há como reabrir prazo para nova manifestação da defendente, em sede de citação (cf. solicitado, v. item 33) , esgotando-se essa fase com a apresentação de suas alegações de defesa.
40.	Pelo exposto, rejeitam-se parcialmente as alegações de defesa apresentadas, mas reconhece se extinto o débito apurado, em razão da comprovação de seu recolhimento.
Prescrição da Pretensão Punitiva
41.	Vale ressaltar que a pretensão punitiva do TCU, conforme Acórdão 1441/2016-TCU-Plenário, Relator Min. Benjamin Zymler, que uniformizou a jurisprudência acerca dessa questão, subordina-se ao prazo geral de prescrição indicado no art. 205, do Código Civil, que é de dez anos, contado da data de ocorrência da irregularidade sancionada, nos termos do art. 189, do Código Civil, sendo este prazo interrompido pelo ato que ordenar a citação, a audiência ou a oitiva dos responsáveis.
42.	No caso em exame, não ocorreu a prescrição, uma vez que a irregularidade sancionada ocorreu em 23/6/2017, e o ato de ordenação da citação ocorreu em 24/8/2020.
CONCLUSÃO
43.	Em face da análise promovida na seção 'Exame Técnico', verifica-se que os responsáveis Abraão Dutra Dantas e Associação de Pais e Amigos dos Excepcionais não lograram comprovar a boa e regular aplicação dos recursos; instado a se manifestar, o sr. Abraão optou pelo silêncio, configurando a revelia, nos termos do § 3º do art. 12 da Lei 8.443/1992. Ademais, inexistem, nos autos, elementos que demonstrem a boa-fé do responsável ou a ocorrência de outras excludentes de culpabilidade.
44.	Quanto à Associação de Pais e Amigos dos Excepcionais, foram rejeitadas parcialmente suas alegações de defesa, uma vez que verificou-se a quitação do débito.
45.	Verifica-se também que não houve a prescrição da pretensão punitiva, conforme análise já realizada.
46.	Considerando que a avaliação da boa-fé da Apae Mossoró, por se tratar de pessoa jurídica, está prejudicada e não se constatou outra irregularidade nas contas em relação à referida entidade, cabe a aplicação do disposto no art. 12, § 2º, da Lei 8.443/1992, e no art. 12, inciso VI, da Resolução TCU 170/2004, para considerar que o recolhimento tempestivo do débito saneou o processo, de forma a subsidiar a proposta de julgamento pela regularidade das contas da entidade em comento com quitação.
47.	Por outro lado, tendo em vista que não constam dos autos elementos que permitam reconhecer a boa-fé do responsável Abraão Dutra Dantas, sugere-se que as suas contas sejam julgadas irregulares, nos termos do art. 202, § 6º, do Regimento Interno do TCU, com a aplicação da multa prevista no art. 58, inciso I, da Lei 8.443/1992.
48.	Por fim, como não houve elementos que pudessem modificar o entendimento acerca da irregularidade 'Não cumprimento do prazo originalmente estipulado para prestação de contas do Convênio 23777/2011' em apuração, mantém-se a matriz de responsabilização, presente na peça 73, exclusivamente em relação à Irregularidade 2.
PROPOSTA DE ENCAMINHAMENTO
49.	Diante do exposto, submetemos os autos à consideração superior, propondo ao Tribunal:
a)	considerar revel o responsável Abraão Dutra Dantas (CPF: XXX.728.544-XX) , para todos os efeitos, dando-se prosseguimento ao processo, com fulcro no art. 12, § 3º, da Lei 8.443/1992; 
b)	rejeitar parcialmente as alegações de defesa apresentadas pela Associação de Pais e Amigos dos Excepcionais (CNPJ: 08.287.336/0001-99) ;
c)	julgar regulares, com fundamento nos arts. 1º, inciso I, 16, inciso I, 17 e 23, inciso I, da Lei 8.443/1992, c/c os arts. 1º, inciso I, 207 e 214, inciso I, do Regimento Interno, as contas da Associação de Pais e Amigos dos Excepcionais (CNPJ: 08.287.336/0001-99) , dando-se-lhe quitação plena;
d)	julgar irregulares, nos termos dos arts. 1º, inciso I, 16, inciso III, alíneas 'a' e 'b', da Lei 8.443/1992, c/c os arts. 19 e 23, inciso III, da mesma Lei, as contas do responsável Abraão Dutra Dantas (CPF: XXX.728.544-XX) ;
e)	aplicar ao responsável Abraão Dutra Dantas (CPF: XXX.728.544-XX) , a multa prevista no art. 58, inciso I, da Lei 8.443/1992 c/c o art. 268, inciso  I, do Regimento Interno do TCU, fixando lhe o prazo de quinze dias, a contar da notificação, para que comprove, perante o Tribunal (art. 214, III, alínea 'a', do Regimento Interno do TCU) , o recolhimento da dívida aos cofres do Tesouro Nacional, atualizada monetariamente desde a data do acórdão que vier a ser proferido por este Tribunal até a data do efetivo recolhimento, se paga após o vencimento, na forma da legislação em vigor;
f)	autorizar, desde logo, a cobrança judicial da dívida, caso não atendida a notificação, na forma do disposto no art. 28, inciso II, da Lei 8.443/1992;
g)	autorizar também, desde logo, se requerido, com fundamento no art. 26, da Lei 8.443, de 1992, c/c o art. 217, §§ 1º e 2º do Regimento Interno do TCU, o parcelamento da dívida em até 36 parcelas, incidindo, sobre cada parcela, corrigida monetariamente, os correspondentes acréscimos legais, fixando-lhe o prazo de quinze dias, a contar do recebimento da notificação, para comprovar, perante o Tribunal, o recolhimento da primeira parcela, e de trinta dias, a contar da parcela anterior, para comprovar o recolhimento das demais parcelas, devendo incidir a atualização monetária, na forma prevista na legislação em vigor, alertando o responsável de que a falta de comprovação do recolhimento de qualquer parcela importará o vencimento antecipado do saldo  devedor, nos termos do § 2º do art. 217 do Regimento Interno deste Tribunal;
h)	enviar cópia do Acórdão que vier a ser proferido ao Fundo Nacional de Saúde - MS e aos responsáveis, para ciência;
i)	informar ao Fundo Nacional de Saúde - MS e aos responsáveis que a presente deliberação, acompanhada do Relatório e do Voto que a fundamenta, está disponível para a consulta no endereço www.tcu.gov.br/acordaos, além de esclarecer que, caso requerido, o TCU poderá fornecer sem custos as correspondentes cópias, de forma impressa".
2.	O Ministério Púbico junto a este Tribunal (MP/TCU) , representado pelo subprocurador-geral Lucas Rocha Furtado, discordou parcialmente do encaminhamento formulado pela unidade instrutiva, conforme parecer a seguir[footnoteRef:2]: [2:  Peça 116.] 
	"Trata-se de tomada de contas especial instaurada por Fundo Nacional de Saúde - MS, em desfavor de Abraão Dutra Dantas e Associação de Pais e Amigos dos Excepcionais de Mossoró, em razão de omissão no dever de prestar contas realizadas por meio do Convênio 23777/2011, firmado com o Ministério da Saúde, que tinha por objeto a 'Aquisição de Equipamento e Material Permanente para Unidade de Atenção Especializada em Saúde'.
	No âmbito do Tribunal de Contas da União, foram citados os dois responsáveis acima mencionados. O Sr. Abraão Dutra Dantas também foi ouvido em audiência, por 'não cumprimento do prazo originalmente estipulado para prestação de contas do Convênio 23777/2011', conforme instrução inicial de peça 74 e ofício de peça 79. 
	A Associação de Pais e Amigos dos Excepcionais apresentou defesa e comprovou a devolução dos valores repassados pela União. Por sua vez, o Sr. Abraão Dutra restou revel.
	Em instrução de mérito de peça 113, corroborada pelos pronunciamentos de peças 114 e 115, a unidade técnica conclui pela descaracterização do débito e propõe acolher parcialmente a defesa da Apae Mossoró e julgar suas contas regulares, com quitação plena.
	Com relação ao Sr. Abraão Dutra Dantas, propõe julgar as suas contas como irregulares e aplicar-lhe a multa prevista no art. 58, inciso I, da Lei nº 8.443/1992. 
	Pedindo vênias, expresso minha parcial discordância da proposta técnica.  
	Entendo que, caso seja acolhida a proposta da SecexTCE, será desatendido o princípio da correlação entre a peça acusatória (audiência) e a decisão que vier a ser adotada. 
	O princípio da correlação entre acusação e sentença representa uma das mais relevantes garantias do direito de defesa, visto que assegura a não condenação do defendente por fatos não descritos na peça acusatória.
	Verifica-se que o Sr. Abraão Dutra Dantas foi ouvido em audiência em razão do 'não cumprimento do prazo originalmente estipulado para prestação de contas do Convênio 23777/2011', ou seja, pelo atraso na prestação de contas, e não propriamente pela omissão nessa prestação de contas. Não se trata aqui de um mero preciosismo semântico entre as expressões 'não cumprimento do prazo' e 'omissão da prestação de contas'. Cuida da estrita aplicação das hipóteses legais, que devem se amoldar à acusação formal dirigida ao responsável, para que ele se defenda adequadamente. No caso, a hipótese legal que ensejaria a ilegalidade das contas seria a ocorrência de omissão na prestação de contas, conforme previsto no art. 16, III, 'a', da Lei nº 8.443/1992. Quando se promove a audiência de um responsável pelo 'descumprimento de prazo' para a prestação de contas, tacitamente se transmite a mensagem ao agente ouvido em audiência de que se ele apresentar a prestação de contas, ainda que intempestivamente, não estaria incorrendo em omissão. Ressalte-se, ainda, que não há cominação de sanção legal prevista para o 'descumprimento de prazo'. Em sede de direito sancionador, impera o princípio da estrita legalidade, sob pena de ofensa às garantias constitucionais aplicáveis à espécie. 
	Na situação concreta da presente TCE, efetivamente ocorreu a prestação de contas, no momento em que foi comprovada a devolução dos recursos repassados. Dessa forma, se os responsáveis não foram originalmente acusados por terem incorrido em 'omissão na prestação de contas', não podem, a meu ver, serem posteriormente julgados por esse fato, sob pena de ferimentos aos princípios da ampla defesa e do contraditório. 
	Ademais, observo que houve sucessivas prorrogações de ofício da avença, conforme peça 4, páginas 20 e seguintes, em razão do atraso no repasse dos recursos (mil e onze dias de atraso, cf. pág. 24) , não sendo desarrazoado supor que essa situação contribuiu para a inviabilidade posterior da execução do objeto originalmente pactuado, em um quadro para o qual não contribuiu nem a Apae e nem o Sr. Abraão Dutra Dantas, quadro esse que culminou na devolução dos recursos, não havendo que se falar em prejuízos aos cofres públicos nem em execução física que exigisse a formal prestação de contas.
Diante do até aqui exposto, avalio que seria de excessivo rigor o julgamento das contas do Sr. Abraão Dutra Dantas como irregulares. 
Dessa forma, renovando vênias por dissentir parcialmente da unidade técnica, manifesto-me, no que se refere ao caso específico do ex-dirigente da Apae Mossoró, que a defesa apresentada pela entidade seja aproveitada ao Sr. Abraão Dutra Dantas, nos termos do art. 161 do RITCU, julgando-se suas contas regulares com ressalva, em coerência com o que se propõe para a entidade que ele dirigia".
É o relatório.

Abraão Dutra Dantas e José Alexandre de Souza Nascimento (OAB/RN 6242), representando Associação de Pais e Amigos dos Excepcionais.

Subprocurador-Geral Lucas Rocha Furtado.

TOMADA DE CONTAS ESPECIAL. CONVÊNIO. OMISSÃO NO DEVER DE PRESTAR CONTAS. CITAÇÃO. AUDIÊNCIA. ALEGAÇÕES DE DEFESA. RECOLHIMENTO DO DÉBITO ANTES DA CITAÇÃO. DESCARACTERIZAÇÃO DA OMISSÃO INICIAL. INTEMPESTIVIDADE NA PRESTAÇÃO DE CONTAS. CONTAS REGULARES COM RESSSALVA. QUITAÇÃO. COMUNICAÇÕES.

TOMADA DE CONTAS ESPECIAL (TCE)

Secretaria de Controle Externo de Tomada de Contas Especial (Secex-TCE).

Examina-se tomada de contas especial instaurada pelo Fundo Nacional de Saúde (FNS) em razão da omissão no dever de prestar contas da aplicação dos recursos do convênio 23777/2011 (Siafi 757026) firmado entre o Ministério da Saúde (MS) e a Associação de Pais e Amigos dos Excepcionais do município de Mossoró/RN (Apae Mossoró) , cujo objeto era a "Aquisição de Equipamento de Material Permanente para Unidade de Atenção Especializada em Saúde".
2.	O ajuste foi celebrado no valor de R$ 116.361,80, integralmente à conta do concedente. Teve vigência no período de 27/12/2011 a 23/5/2017, com data final para apresentação da prestação de contas fixada em 22/6/2017.
3.	A tomada de contas especial foi instaurada, segundo expresso no relatório do tomador de contas[footnoteRef:2], com base no seguinte fundamento: [2:  Peça 65.] 
"Omitir a prestação de Contas, onde deveria ter apresentado a Prestação de Contas. Não aplicar recursos no mercado financeiro, o qual deveria ter sido aplicado".
4.	O tomador[footnoteRef:3] de contas concluiu que o prejuízo seria no valor total originalmente repassado e imputou a responsabilidade à Associação de Pais e Amigos dos Excepcionais de Mossoró/RN e ao Sr. Abraão Dutra Dantas, presidente da entidade no período de 2/1/2017 a 2/1/2020.  [3:  Relatório de tomada de contas especial 214/2019] 
5.	Os responsáveis foram notificados na fase interna do processo, mas permaneceram silentes.
6.	A Secretaria de Controle Externo de Tomada de Contas Especial (Secex-TCE) procedeu à citação do gestor dos recursos e da entidade convenente, em razão da omissão no dever de prestar contas[footnoteRef:4]. Adicionalmente, foi promovida a audiência do gestor, por "não cumprimento do prazo originalmente estipulado para prestação de contas do Convênio 23777/2011 (Siafi/Siconv 757026) , descrito como (...) , cujo prazo encerrou-se em 22/6/2017". [4:  Peças 79-80 e 78-81, respectivamente.] 
7.	Vencido o prazo fixado no ofício de citação[footnoteRef:5], o Sr. Abraão Dutra Dantas não apresentou alegações de defesa em nome próprio, o que levou a unidade instrutiva a propor que o responsável seja considerado revel, dando-se prosseguimento ao processo, conforme dispõe o art. 12, § 3º, da Lei 8.443/1992. [5:  Fim do prazo para defesa: 7/10/2020.] 
8.	A Apae Mossoró, por sua vez, não foi formalmente citada (endereço insuficiente) [footnoteRef:6], mas compareceu espontaneamente aos autos, representada por seu presidente, Sr. Abraão Dutra Dantas, e apresentou as alegações de defesa constantes das peças 89 a 105. [6:  Peça 81.] 
9.	Em síntese, a entidade argumentou que: a) desconhecia, inicialmente, a existência do convênio e dos valores creditados; b) após apuração dos fatos, verificou que os recursos não foram utilizados por serem considerados insuficientes para o atingimento do objetivo do convênio; c) providenciou a devolução dos recursos, via guia de recolhimento da União, nos valores de R$ 21,73, em 19/6/2020[footnoteRef:7], R$ 143.013,06[footnoteRef:8], em 19/6/2020 e R$ 12.009,78, em 27/10/2020[footnoteRef:9]. [7:  Peças 101 e 102.]  [8:  Peças 103 e 104.]  [9:  Peça 110.] 
10.	No mérito, relativamente ao Sr. Abraão Dutra Dantas, a Secex-TCE considerou que o responsável não se manifestou acerca das irregularidades que lhe foram imputadas e que não existe, nos autos, elementos que permitam reconhecer sua boa-fé. Assim, tendo em vista que o responsável não apresentou razões de justificativa para o descumprimento do prazo previsto para a apresentação da prestação de contas do convênio 23777/2011, propõe que suas contas sejam julgadas irregulares e que lhe seja aplicada a multa prevista no art. 58, I, da Lei 8.443/1992.
11.	Quanto à Apae Mossoró, apesar de a unidade instrutiva entender que as alegações de ilegitimidade passiva do dirigente Abraão Dutra Dantas e de desconhecimento do convênio e dos valores creditados devam ser rejeitadas, reconhece a extinção do débito e o saneamento do processo, propondo, em consequência, o julgamento das contas pela regularidade, com quitação.
12.	O Ministério Público junto a este Tribunal (MP/TCU) , representado pelo subprocurador-geral Lucas Rocha Furtado, concordou com a proposta de Secex-TCE de julgar regulares as contas da entidade, com quitação, em razão da extinção do débito. Diverge da unidade instrutiva, contudo, no que diz respeito à proposta de julgar irregulares e de aplicar multa ao Sr. Abraão Dutra Dantas.
13.	Segundo o Ministério Público de Contas, o acolhimento da proposta da unidade instrutiva implicaria o descumprimento do princípio da correlação entre a acusação, representada pelos termos da audiência, e a sentença. Uma vez que o responsável foi ouvido em audiência em razão do atraso na prestação de contas e não especificamente pela omissão no dever de prestar contas, não poderia ser julgado por esse fato (omissão) , sob pena de infração aos princípios da ampla defesa e do contraditório.
14.	A proposta do MP/TCU é para que a defesa da entidade seja aproveitada ao Sr. Abraão Dutra Dantas, nos termos do art. 161 do RI/TCU, julgando-se suas contas regulares com ressalva.
II
15.	Alinho-me à proposta de encaminhamento formulada pelo MP/TCU, pelos fundamentos que passo a expor, os quais divergem daqueles constantes do parecer de peça 116.
16.	Registro, inicialmente, que o gestor e a entidade foram citados solidariamente, em vista do que dispôs a Súmula 286 deste Tribunal, segundo a qual "a pessoa jurídica de direito privado destinatária de transferências voluntárias de recursos federais feitas com vistas à consecução de uma finalidade pública responde solidariamente com seus administradores pelos danos causados ao Erário na aplicação desses recursos".
17.	A irregularidade ensejadora da citação dos responsáveis e, consequentemente, do julgamento das contas respectivas, no caso em exame, é a omissão no dever de prestar contas, da qual se presume a não comprovação da boa e regular aplicação dos recursos e, consequentemente, ocorrência de dano ao erário.
18.	No entanto, a Apae Mossoró, anteriormente à efetivação das citações e audiência propostas, já havia recolhido o débito, conforme consta das peças 99 a 102 e 105, em 19/6/2020, com complementação em 27/10/2020. 
19.	O Sr. Abraão Dutra Dantas foi considerado notificado em 22/9/2020 e a citação da Apae Mossoró não chegou a ser efetivada (endereço insuficiente) , para efeitos de contagem de prazo, mas compareceu espontaneamente aos autos, apresentado alegações de defesa, em 20/10/2020[footnoteRef:10]. [10:  Peças 89 a 105] 
19.	A jurisprudência deste Tribunal é pacífica no sentido de que a apresentação da prestação de contas antes da citação descaracteriza a omissão e passa a se constituir em intempestividade no dever de prestar contas, falha considerada formal, a ensejar o julgamento das contas pela regularidade com ressalvas. Cito como exemplos os Acórdão 1537/2022-TCU-Segunda Câmara, 19891/2020-TCU-1ª Câmara, 5910/2016-TCU-2ª Câmara, 7471/2015-TCU-1ª Câmara.
20.	Esse entendimento jurisprudencial está em consonância com o disposto no art. 209, § 4º, do RI/TCU:
"§ 4º Citado o responsável pela omissão de que trata o inciso I, bem como instado a justificar essa omissão, a apresentação posterior das contas, sem justificativa para a falta, não elidirá a respectiva irregularidade, podendo o débito ser afastado caso a documentação comprobatória das despesas esteja de acordo com as normas legais e regulamentares e demonstre a boa e regular aplicação dos recursos, sem prejuízo de aplicação da multa prevista no inciso I do art. 268".
21.	Tal como afirmado no parecer do MP/TCU, no caso concreto, o recolhimento do débito configura efetivamente prestação de contas, tendo em vista que não houve execução física do convênio 23777/201, não havendo, por conseguinte, documentos a serem formalmente apresentados.
22.	Ressalto, ademais, que o saneamento do processo aproveita ao gestor dos recursos.
23.	Propugno, dessa forma, pelo julgamento das contas de ambos os responsáveis pela regularidade com a ressalva referente à intempestividade, dando-lhes quitação.
	Diante do exposto, manifesto-me pela aprovação do acórdão que ora submeto à apreciação deste Colegiado.
TCU, Sala das Sessões, em 28 de junho de 2022.
Weder de Oliveira
Relator